【裁判字號】    99,上易,32
【裁判日期】    990414
【裁判案由】    給付佣金
【裁判全文】
臺灣高等法院高雄分院民事判決          99年度上易字第32號
上  訴  人  丙○○
被  上訴人  丁○○
訴訟代理人  王銘鈺律師
            林伯祥律師
上列當事人間因給付佣金事件，對於民國98年12月31日臺灣高雄
地方法院98年度訴字第649 號第一審判決提起上訴，本院於99年
3 月31日辯論終結，茲判決如下：
    主  文
上訴駁回。
第二審訴訟費用由上訴人負擔。
    事實及理由
一、上訴人起訴主張：被上訴人允諾由上訴人與訴外人羅銘商居
    間買賣被上訴人所有坐落在高雄市○○○段第1708地號、面
    積1658平方公尺土地（下稱系爭土地），兩造約定買賣條件
    為上訴人所介紹之買家之出價須高於任何其他買家，買賣若
    成立，上訴人須負見證或監證之責任，被上訴人則應依買賣
    價格之千分之五給付居間報酬，上訴人係基於見證代書兼居
    間介紹人之關鍵地位，被上訴人於上訴人及羅銘商之居間下
    ，於民國（下同）97年4 月22日與訴外人乙○○簽訂買賣契
    約，買賣價金以每坪新臺幣（下同）75萬元，共計376,158,
    750 元，並由擔任居間人之上訴人、羅銘商及訴外人即被上
    訴人之子潘昭明於該契約上簽名立證。系爭土地之買賣契約
    既係上訴人居間而成立，被上訴人自應於完成系爭土地所有
    權移轉登記及點交後，給付居間報酬予上訴人，上訴人屢向
    被上訴人請求，詎被上訴人遲未給付，上訴人業以98年1 月
    16日聲請及聲明狀繕本之送達對被上訴人為撤銷居間報酬以
    千分之五計算之意思表示，系爭土地居間費用應依慣例即買
    賣價格之百分之一計算，依此上訴人可得之居間報酬為1,25
    3,862 元，爰依民法第565 條之規定，聲明請求被上訴人給
    付上訴人1,253,862 元，及自97年7 月24日起至清償日止，
    按年息5%計算之利息，併陳明願供擔保請准宣告假執行。
二、被上訴人則以：兩造未曾有過居間合意，被上訴人之居間人
    僅有潘昭明，本契約係潘昭明與買方之居間人羅銘商之居間
    成立，與上訴人無關，其僅係被上訴人委託繕寫買賣契約及
    辦理過戶之代書，上訴人係趁職務之便於買賣契約擅自書寫
    為居間人，被上訴人否認其真實性，上訴人並無法證明有何
    報告訂約機會及被上訴人允與報酬等語置辯。
三、原審為上訴人敗訴之判決，上訴人不服，提起上訴請求：(一)
    原判決廢棄。(二)被上訴人應給付上訴人1,253,862 元，及自
    97年7 月24日起至清償日止，按年息5 ％計算之利息。被上
    訴人則請求駁回上訴。
四、兩造不爭執事項：
  (一)被上訴人於97年4 月22日與乙○○簽立系爭土地買賣契約，
    買賣總價為376,158,750 元。
  (二)上訴人具土地專業代理人之資格，系爭土地之買賣契約為上
    訴人制作，並由買賣雙方、潘昭明及羅銘商於上訴人之事務
    所中簽訂。
  (三)系爭土地買賣契約書末頁載列潘昭明及羅銘商為居間人，上
    訴人於見證代書欄下簽名，其上並記載有「兼居間人」字樣
    。
五、本院判斷：
    兩造間有無由上訴人居間系爭土地買賣事宜之合意？以及上
    訴人有無向被上訴人為報告訂約機會，或媒介系爭土地買賣
    之事實而可請求居間報酬？
  (一)按稱居間者，謂當事人約定，一方為他方報告訂約之機會或
    為訂約之媒介，他方給付報酬之契約。民法第565 條定有明
    文。而民法第565 條所定之居間有二種情形，一為報告訂約
    機會之報告居間，一為訂約之媒介居間。所謂報告居間，不
    以於訂約時周旋於他人之間為之說合為必要，僅以為他方報
    告訂約之機會為已足，而居間人之報酬，於雙方當事人因居
    間而成立契約時，應許其請求。至於居間行為就令自始限於
    媒介居間，而僅為報告即已有效果時，亦應許居間人得請求
    報酬之支付。（最高法院52年台上字第2675號判例參照）。
    上訴人就主張兩造間確存有居間之合意之部分，固據提出系
    爭土地買賣契約1 份，其上確已載明：「見證代書：兼居間
    人：丙○○」（原審卷第13-16 頁），惟被上訴人否認此部
    分登載之真實性，稱係遭上訴人在未得其同意下自行填載等
    語。證人潘昭明即系爭土地買賣之居間人證述：系爭這塊土
    地是我父親（即被上訴人，下同）所有，當時出售因為不清
    楚市場價格所以要我去訪價，當時羅銘商任職於地政事務所
    ，所以我認為他應該瞭解附近的價格，所以我請他去幫我訪
    價，然後我就告訴我父親訪價的結果，我也有請羅銘商幫我
    注意要買的人，所以當時賣方的居間人就是我。之前沒有見
    過上訴人，只有在買賣雙方達成協議後才找上訴人。因為當
    時羅銘商有跟我說有永信建設願意跟我們談，價格我們可以
    接受，價格當時是我父親提議的是每坪76萬，後來永信建設
    的代理人孟先生就到我家跟雙方見面，當時他還有帶了一位
    黃代書，羅銘商也有到場，之前沒有磋商，是在我家裡談，
    談了約兩小時，當時雙方就付款方式、分期期別、金額來磋
    商，後來談的結果每坪降為75萬，但是分期期別縮短、時間
    減少。談好後我父親表示有認識一位代書即上訴人，當天就
    過去簽約，因為當時上訴人人在屏東，我們還等了一個半小
    時，等上訴人回來我們才一起去上訴人的事務所。到上訴人
    事務所之後，我們才告訴上訴人我們當時的協議內容，當時
    上訴人是用複寫的方式，用手寫契約書。之後上訴人寫完後
    ，因為一份有三式（按係一式三份），但是是分開的。他用
    口述方式朗讀給在場的人聽，大家沒有意見後，他就只有拿
    有簽名欄的那一份給大家簽，當時簽名順序是買方、賣方、
    我最後才是羅銘商，我簽的時候代書欄是沒有簽任何東西等
    語（原審卷第230-231 頁）。另一名居間人即證人羅銘商亦
    證稱：系爭土地本來是被上訴人所有，因為他要出賣土地，
    因為不知道行情為何，所以透過潘昭明來詢價。我之前認識
    過被上訴人但不是很熟。後來我把周遭土地買賣情形提供給
    潘昭明，後來由他跟他父親商量要如何賣，後來他父親決定
    後再告知給潘昭明，由潘昭明轉達給我，他表示系爭土地要
    賣多少錢，當時要賣70萬。我就去找買主，後來經過一段時
    間，情形有變化，他70萬不賣，因為我是居間人無法強制賣
    主要賣，所以就擱置。之後永信公司的甲○○跟我本來是朋
    友，之前被上訴人要賣70萬時我也有跟他說，後來他找我說
    他有意思要買，我就轉告潘昭明，請他去問他父親，這塊地
    要賣多少，有人要買，後來潘昭明聯絡他父親，我聯絡買主
    ，由他們自己去談，他們就去潘昭明家裡談。當天去的有孟
    先生、我、潘昭明、被上訴人夫婦、還有潘昭明的姐姐。當
    天就價格還有一些細節都是由買賣雙方去討論，最後才決定
    是否要如何買賣。當時原本是開每坪76萬，後來潘昭明跟他
    父親商量，每坪75萬元成交。當時被上訴人有說要給我90
    萬的傭金，後來這筆錢也有給我。談完之後，雙方討論要由
    何代書辦理，是被上訴人找上訴人來擔任代書的職務，約定
    到代書事務所去寫合約。當時是他們兩造跟代書講條件，付
    款、如何執行、條件都是他們雙方定的。後來簽名的時候由
    上訴人只拿著簽名的部分指著居間人部分要我們簽名，當時
    是用複寫的，我簽名的時候，代書那一欄是空白，我簽的時
    候買賣雙方跟潘昭明都已經簽完，上訴人也只有拿這1 張來
    給我簽名等語（原審卷第234-236 頁）。經核證人潘昭明及
    羅銘商上開證詞，互核大致相符，參以證人即系爭買賣契約
    之買方代理人甲○○亦證述：在簽約前沒有談過
    本件之買賣細節，是一次就訂，當場均沒有人提及要代書當
    居間人等語（原審卷第185 頁），羅銘商與兩造均無任何親
    屬關係，且與兩造間之爭訟亦無任何利害關係，衡情自無甘
    冒偽證罪罪責追訴之風險而為虛偽陳述之理，是其所為之證
    詞，應可信為真實。依證人潘昭明及羅銘商所述，於渠等簽
    名時，於文件排列上先於渠等簽名欄之「見證代書」欄，既
    為空白，則被上訴人所辯稱系爭買賣契約上「見證代書：兼
    居間人：丙○○」，係由上訴人自行填具，尚非子虛，自難
    僅憑上開系爭土地買賣契約上之記載，即遽認兩造間確有由
    上訴人為居間仲介本件土地買賣之合意。
  (三)況參以系爭土地買賣過程，依羅銘商、潘昭明所為證述，不
    能認上訴人確曾實際為向被上訴人為報告締約機會之行為，
    或有其他訂約之媒介居間之舉。佐以甲○○明確證述：是羅
    銘商引薦我們來買這塊土地，買賣是一次就訂，因為之前有
    透過羅銘商知道價錢等事項，所以當天就訂，在之前沒有跟
    上訴人有所接觸或見面等語（原審卷第184-186 頁）。依甲
    ○○上開所述，其先前既未曾與上訴人有所接觸，且係羅銘
    商仲介方與被上訴人訂約，衡情上訴人實不可能憑空知悉甲
    ○○欲曾代理乙○○購買系爭土地，客觀上自無向被上訴人
    報告系爭土地買賣機會之可能。再者，羅銘商復證稱：曾去
    上訴人處聊天，有談及這件事，就是被上訴人有土地要賣多
    少。而上訴人雖有跟我聯絡過，但是內容我不記得了，不過
    沒有談及要撮合土地的事情，甲○○買這塊土地是全權找我
    負責等語（原審卷第235 頁）可知甲○○就系爭土地之買賣
    ，應僅有與羅銘商接觸，羅銘商亦證稱就系爭土地之買賣，
    均係與潘昭明接觸（原審卷第236 頁），則媒介系爭土地進
    行買賣者，應僅係羅銘商及潘昭明，上訴人應僅係在被上訴
    人與買方乙○○之代理人甲○○達成買賣協議後，單純受被
    上訴人委託書立買賣契約。潘昭明既為被上訴人之子，在已
    然與羅銘商接觸，進而再與甲○○洽談買賣事宜之情形下，
    客觀上被上訴人實無庸再無端增加買賣過程之成本，而另與
    上訴人再行合意由上訴人擔任居間人而可請求報酬之理，益
    徵上訴人所主張兩造就本件系爭土地之買賣，曾合意由上訴
    人擔任居間人，尚非可採，再者，系爭土地買方代理人甲○
    ○證稱不認識上訴人（本院卷第114 頁），且羅銘商及潘昭
    明均證稱於媒介過程中從未與上訴人就系爭土地買賣有任何
    溝通或聯繫，被上訴人亦否認上訴人有何居間行為，足見系
    爭土地買賣非因上訴人向被上訴人報告或媒介而成立，縱本
    件買賣契約記載上訴人有居間人字樣，亦不符民法第568條
    第1項規定，自不得請求居間報酬。
六、綜上所述，上訴人既未能證明其與被上訴人間就買賣系爭土
    地曾有由其居間之合意，亦未能證明其確曾為報告居間或實
    際從事訂約媒介居間之舉，從而其依居間之法律關係請求被
    上訴人支付居間報酬1,253,862 元為無理由。原審為上訴人
    敗訴之判決，核無違誤，上訴意旨指摘原判決不當，求予廢
    棄為無理由，應予駁回。
據上論結，本件上訴為無理由，依民事訴訟法第449 條第1 項、
第78條，判決如主文。
中    華    民    國    99    年    4     月    14    日
                              民事第六庭
                                  審判長法官 許明進
                                  法      官 徐文祥
                                  法      官 張明振
以上正本證明與原本無異。
本判決不得上訴。
中    華    民    國    99    年    4     月    15    日
                                  書  記  官 熊惠津

司法院資訊處製作；財團法人民間司法改革基金會備份。
